【裁判字號】    89,訴,81
【裁判日期】    900918
【裁判案由】    分割共有物
【裁判全文】
臺灣臺南地方法院民事判決  八十九年度訴字第八一號
    原      告  壬○○○
    被      告  辛○
    訴訟代理人  庚○○
    被      告  午○○○
                丑○○
                甲○○
                辰○○
                寅○○○
                戊○○
                卯○○○
                丁○○
                丙○○
                乙○○○
    訴訟代理人  己○○
右當事人間請求分割共有物事件，本院判決如左：
    主      文
兩造共有坐落台南縣仁德鄉○○段三八八地號、地目建、面積玖壹柒平方公尺之土地
，按附圖二乙案所示方法分割，即編號Ａ部分面積壹參壹平方公尺分歸原告取得；編
號Ｂ部分面積陸伍點伍貳平方公尺分歸被告寅○○○、戊○○、卯○○○、丁○○、
丙○○、己○○、乙○○○按原應有部分之比例保持共有取得；編號Ｃ部分面積壹參
壹平方公尺分歸被告午○○○、鄭梁寶玉即梁豊子按原應有部分之比例保持共有取得
；編號Ｄ部分面積陸伍點伍平方公尺分歸被告辛○取得；編號Ｅ部分面積柒貳點柒柒
平方公尺分歸被告子○○取得；編號Ｆ部分面積柒貳點柒柒平方公尺分歸被告癸○○
取得；編號Ｇ部分面積捌貳點肆捌平方公尺分歸被告辰○○取得；編號Ｈ部分面積壹
貳陸點壹伍平方公尺分歸被告丑○○取得；編號Ｉ部分面積壹陸玖點捌壹平方公尺分
歸被告甲○○取得。
訴訟費用由原告負擔百分之十四；被告寅○○○、戊○○、卯○○○、丁○○、丙○○、己○○、乙○○○各負擔百分之一；被告午○○○、鄭梁寶玉即梁豊子、辛○各
負擔百分之七；被告子○○、癸○○各負擔百分之八；被告辰○○負擔百分之九、被
告丑○○負擔百分之十四、被告甲○○負擔百分之十九。
    事實及理由
壹、程序方面：
一、被告黃龍慶於訴訟中之民國八十八年十二月十日死亡，其繼承人原為其妻即訴外
    人黃鄭來春、其子女沈黃華香、子○○、癸○○、黃雀惠，惟黃鄭來春、沈黃華
    香、黃雀惠業已具狀向本院聲明拋棄繼承，經本院以八十九年度繼字第四十五號
    拋棄繼承事件准予備查在案，業經本院依職權調閱上開八十九年度繼字第四十五
    號案卷查明屬實，有該案卷在卷可稽，嗣並由被告子○○、癸○○辦妥繼承被告
    黃龍慶就本件坐落台南縣仁德鄉○○段三八八地號土地應有部分九四五分之一五
    ０之繼承登記，即被告子○○、癸○○各取得上開土地應有部分九四五分之七五
    ，有原告提出之土地登記簿謄本在卷可考，是應由被告子○○、癸○○承受訴訟
    ，合先敘明。
二、本件被告辛○、午○○○、鄭梁寶玉即梁豊子、丑○○、甲○○、辰○○、戊○○、丙○○、乙○○○、己○○、子○○、癸○○均未於最後言詞辯論期日到場
    ，核均無民事訴訟法第三百八十六條所列各款情形，爰依原告之聲請，由其一造
    辯論而為判決。
貳、原告主張：
一、坐落台南縣仁德鄉○○段三八八地號、地目建、面積九一七平方公尺土地（以下
    簡稱系爭共有土地），為兩造所分別共有，應有部分之比例原告為七分之一、被
    告寅○○○、戊○○、卯○○○、丁○○、丙○○、己○○、乙○○○各為九八
    分之一；被告午○○○、巳○○○○○○○、辛○各為十四分之一；被告子○○
    、癸○○各為九四五分之七五；被告辰○○為九四五分之八五、被告丑○○為九
    四五分之一三０、被告甲○○為九四五分之一七五。
二、按各共有人得隨時請求分割共有物，民法第八百二十三條第一項前段訂有明文，
    系爭共有土地並無不能分割之情形且兩造間復無不分割之約定，為增進土地之經
    濟效用，即有分割之必要，又本件共有人之人數眾多，散居各地，實難以協議方
    式辦理分割。為此為此依民法第八百二十三條第一項前段、第八百二十四條第二
    項第一款規定請求分割系爭共有土地。
三、參酌系爭共有土地之使用現況，原告同意並引用由被告子○○所提出如附圖二乙
    案之分割方案，請求依上揭方法判決分割。又原告所分得之土地，其上雖有訴外
    人黃俊傑、黃壽昌、黃燦榮、黃森池四人所興建共有之加強磚造四層樓房一棟，
    原告將自行協調處理所分得土地之使用問題。
四、聲明：兩造共有坐落台南縣仁德鄉○○段三八八地號土地，按附圖二乙案所示方
    法分割，即編號Ａ部分面積一三一平方公尺分歸原告取得；編號Ｂ部分面積六五
    ．五二平方公尺分歸被告寅○○○、戊○○、卯○○○、丁○○、丙○○、己○○、乙○○○按原應有部分之比例保持共有取得；編號Ｃ部分面積一三一平方公
    尺分歸被告午○○○、鄭梁寶玉即梁豊子按原應有部分之比例保持共有取得；編
    號Ｄ部分面積六五．五平方公尺分歸被告辛○取得；編號Ｅ部分面積七二．七七
    平方公尺分歸被告子○○取得；編號Ｆ部分面積七二．七七平方公尺分歸被告癸○○取得；編號Ｇ部分面積八二．四八平方公尺分歸被告辰○○取得；編號Ｈ部
    分面積一二六．一五平方公尺分歸被告丑○○取得；編號Ｉ部分面積一六九．八
    一平方公尺分歸被告甲○○取得。
參、被告則以：
一、被告寅○○○、卯○○○、丁○○部分：
（一）同意分割系爭土地，並同意被告子○○所提出附圖二乙案之方割方法。希望分
      割後仍與被告戊○○、丙○○、乙○○○、己○○保持共有。
（二）聲明：同意分割系爭共有土地，請依附圖二乙案所示方法分割。
二、被告戊○○、丙○○、乙○○○、己○○部分：
    被告戊○○、丙○○、乙○○○、己○○未於最後言詞辯論期日到場，據其以前
    所提出之書狀及到場所為之聲明及陳述如左：
（一）同意分割系爭共有土地，亦同意分割後仍與被告寅○○○、卯○○○、丁○○
      保持共有。惟參酌系爭土地使用現況另提出附圖一甲案之分割方案，請求依甲
      案之分割方法分割。
（二）聲明：同意分割系爭共有土地，請依附圖一甲案所示方法分割，即編號Ａ部分
      面積一三一平方公尺分歸原告取得；編號Ｂ部分面積六五．五平方公尺分歸被
      告寅○○○、戊○○、卯○○○、丁○○、丙○○、己○○、乙○○○按原應
      有部分之比例保持共有取得；編號Ｃ部分面積一三一平方公尺分歸被告午○○○、鄭梁寶玉即梁豊子按原應有部分之比例保持共有取得；編號Ｄ部分面積二
      七一．七平方公尺分歸被告丑○○、子○○、癸○○按應有部分之比例保持共
      有取得；編號Ｅ部分面積三一七．八平方公尺分歸被告甲○○、辰○○、辛○
      按應有部分之比例保持共有取得。
三、被告午○○○部分：
    被告午○○○未於最後言詞辯論期日到場，據其以前到場所為之陳述如左：
    同意分割系爭共有土地，對如何分割沒有意見，分割後願與其他被告仍保持共有
    。
四、被告鄭梁寶玉即梁豊子部分：
    被告鄭梁寶玉即梁豊子未於最後言詞辯論期日到場，據其以前到場所為之聲明及
    陳述如左：
（一）同意分割系爭土地，並同意被告子○○所提出附圖二乙案之方割方法。希望分
      割後仍與被告午○○○保持共有。
（二）聲明：同意分割系爭共有土地，請依附圖二乙案所示方法分割。
五、被告辛○部分：
    被告辛○未於最後言詞辯論期日到場，據其以前到場所為之陳述如左：
    同意分割系爭共有土地，分割後不願與其他共有人保持共有，請求單獨取得所有
    權。但不同意被告戊○○、丙○○、乙○○○、己○○所提出附圖一甲案之分割
    方案，亦不同意被告子○○所提出附圖二乙案之分割方案。希望分割取得被告辛○所搭建鐵皮屋（無門牌）基地所在之土地。
六、被告子○○部分：
    被告子○○未於最後言詞辯論期日到場，據其以前到場所為之聲明及陳述如左：
（一）同意分割系爭土地，希望分割後取得單獨所有權。參酌系爭土地使用現況另提
      出附圖二乙案之分割方案，請求依乙案之分割方法分割。分割後被告子○○所
      有地上房屋如占有其他共有人分得部分，願意將逾越部分之地上房屋拆除。
（二）聲明：同意分割系爭共有土地，請依附圖二乙案所示方法分割。
七、被告癸○○部分：
    被告癸○○未於最後言詞辯論期日到場，據其以前到場所為之聲明及陳述如左：
（一）同意分割系爭土地，希望分割後取得單獨所有權。同意被告子○○所提出附圖
      二乙案之分割方案。分割後被告癸○○所有地上房屋如占有其他共有人分得部
      分，願意將逾越部分之地上房屋拆除
（二）聲明：同意分割系爭共有土地，請依附圖二乙案所示方法分割。另提出附圖二
八、被告丑○○部分：
    被告丑○○未於最後言詞辯論期日到場，據其以前到場所為之陳述如左：
    同意分割系爭土地，希望分割取得被告丑○○所有坐落系爭共有土地上門牌台南
    縣仁德鄉中生村中洲一二五號之一房屋之基地所在之土地。
九、被告甲○○、辰○○部分：
    被告甲○○、辰○○均未於言詞辯論期日到場，亦未提出書狀作何聲明或陳述。
肆、兩造不爭執之事實：
一、系爭坐落台南縣仁德鄉○○段三八八地號土地，為兩造所分別共有，應有部分之
    比例原告為七分之一、被告寅○○○、戊○○、卯○○○、丁○○、丙○○、己○○、乙○○○各為九八分之一；被告午○○○、鄭梁寶玉即梁豊子、辛○各為
    十四分之一；被告子○○、癸○○各為九四五分之七五；被告辰○○為九四五分
    之八五、被告丑○○為九四五分之一三０、被告甲○○為九四五分之一七五。
二、系爭共有土地之地目為「建」，兩造就系爭共有土地未協議分割，亦無不分割之
    約定。
伍、得心證之理由：
一、按各共有人如非因物之使用目的不能分割或契約訂有不分割期限者，得隨時請求
    分割共有物。又共有物之分割，依共有人協議之方法行之。分割之方法，不能協
    議決定者，法院得因任何共有人之聲請，命為左列分配：一、以原物分配於各共
    有人。二、變賣共有物，以價金分配於各共有人，民法第八百二十三條第一項、
    第八百二十四條第一項分別定有明文。查系爭共有土地地目為「建」，使用分區
    為「鄉村區」，使用地類別為「乙種建築用地」，無因使用目的不能分割情形，
    且兩造亦無不分割之特約，均為兩造所不爭，亦有原告所提出之土地登記簿謄本
    在卷可稽，則原告訴請裁判分割系爭共有土地，揆諸上開規定，即屬有據，應予
    准許。
二、查系爭共有土地南側臨四公尺寬村道出入連接台南縣仁德鄉○○路○段之道路，
    土地東側現有訴外人黃俊傑、黃壽昌、黃燦榮、黃森池四人所興建共有門牌「台
    南縣仁德鄉中生村中洲一二四號」未保存登記之加強磚造四層樓房一棟，往西有
    被告辛○所搭建無門牌之鐵皮屋平房一棟，西側由南往北依序有被告子○○、癸○○所共有門牌「台南縣仁德鄉中生村中洲一二五號之三」加強磚造三層房一棟
    、被告辰○○所有門牌「台南縣仁德鄉中生村中洲一二五」磚造平房一棟、被告
    丑○○所有門牌「台南縣仁德鄉中生村中洲一二五號之一」鋼筋水泥造二層樓一
    棟及鐵骨造平房一棟、被告甲○○所搭建無門牌之木板平房一棟，除上開地上建
    物外，其他部分為空地，業經本院至現場勘驗屬實，製有八十九年十一月十六日
    勘驗筆錄在卷可憑，並經本院囑託台南縣歸仁地政事務所繪有複丈成果圖即附圖
    三（現況圖）附卷可稽，且為兩造所不爭。
三、又按分割共有物以消滅共有關係為目的，法院裁判分割共有土地時，除該土地內
    ，有部分土地因使用目的不能分割（如為道路）或部分共有人仍願維持共有關係
    ，或部分當事人因繼承關係須就分得之土地保持公同共有者外，應將土地分配於
    各共有人單獨所有。查被告辛○、子○○、癸○○、丑○○均到庭陳明請求分割
    後取得單獨所有權，不願再與他共有人維持共有關係，揆諸前開說明，則本件自
    不得再將被告辛○、子○○、癸○○、丑○○之應有部分分割與他共有人保持共
    有。被告戊○○、丙○○、乙○○○、己○○所提出附圖一甲案之分割方案，將
    其中編號Ｄ部分面積二七一．七平方公尺分歸被告丑○○、子○○、癸○○按應
    有部分之比例保持共有取得；編號Ｅ部分面積三一七．八平方公尺分歸被告甲○○、辰○○、辛○按應有部分之比例保持共有取得，即與前開分割共有物之目的
    相違，且系爭共有土地中間部分有被告辛○所搭建鐵皮房屋一棟，依附圖一甲案
    之分割方案，被告辛○亦須拆除全部鐵皮房屋，對被告辛○即屬完全不利，本院
    認並非公允，即無可採。
四、查，被告子○○所提出附圖二乙案之分割方案，除其中被告寅○○○、戊○○、
    卯○○○、丁○○、丙○○、乙○○○、己○○陳明分割後仍願保持共有；被告
    午○○○、鄭梁寶玉即梁豊子亦陳明分割後仍願保持共有，因之將其中編號Ｂ部
    分及Ｃ部分分歸上開共有人保持共有外，其餘共有人即原告、被告辛○、丑○○
    、甲○○、辰○○、子○○、癸○○分割後均可取得單獨所有權，與分割共有物
    消滅共有關係之目的相符；再附圖二乙案之分割方案，係參酌共有人之使用現況
    ，將共有人現使用房屋基地之部分土地分配予各共有人，符合經濟效益，雖其中
    被告辛○、子○○、癸○○、辰○○、丑○○亦須拆除部分之地上房屋，然此係
    因被告辛○、子○○、癸○○、辰○○、丑○○所建地上房屋之面積本即逾越其
    應有部分比例所換算應分得面積之當然結果，因之，尚不得以此指附圖二乙案之
    分割方案對被告辛○、子○○、癸○○、辰○○、丑○○係屬不利。另附圖二乙
    案之分割方案，被告寅○○○、戊○○、卯○○○、丁○○、丙○○、己○○、
    乙○○○所分得之位置，與被告戊○○、丙○○、乙○○○、己○○所提出附圖
    一甲案之分割方案，完全相同，因之採附圖二乙案之分割方案對被告戊○○、丙○○、乙○○○、己○○之權益應無影響。而原告所分得之土地，其上雖有訴外
    人黃俊傑、黃壽昌、黃燦榮、黃森池四人所興建共有之加強磚造四層樓房一棟，
    然原告陳明將自行協調處理所分得土地之使用問題（見本院八十九年十一月十六
    日勘驗筆錄），而原告、被告鄭梁寶玉即梁豊子、寅○○○、卯○○○、丁○○
    、癸○○亦均陳明同意按附圖二乙案之分割方法分割。綜合上情，本院斟酌兩造
    間之經濟利益、使用現況及兩造所陳之意願，認被告子○○主張附圖二乙案之分
    割方案，即編號Ａ部分面積一三一平方公尺分歸原告取得；編號Ｂ部分面積六五
    ．五二平方公尺分歸被告寅○○○、戊○○、卯○○○、丁○○、丙○○、己○○、乙○○○按應有部分之比例保持共有取得；編號Ｃ部分面積一三一平方公尺
    分歸被告午○○○、鄭梁寶玉即梁豊子按原應有部分之比例保持共有取得；編號
    Ｄ部分面積六五．五平方公尺分歸被告辛○取得；編號Ｅ部分面積七二．七七平
    方公尺分歸被告子○○取得；編號Ｆ部分面積七二．七七平方公尺分歸被告癸○○取得；編號Ｇ部分面積八二．四八平方公尺分歸被告辰○○取得；編號Ｈ部分
    面積一二六．一五平方公尺分歸被告丑○○取得；編號Ｉ部分面積一六九．八一
    平方公尺分歸被告甲○○取得，為妥適公允之分割方法，爰分割如主文第一項所
    示。
五、本件雖准原告之請求，分割系爭土地，惟採被告子○○所提出之分割方案，被告
    等之行為，按當時之訴訟程度，確為伸張或防衛其權利所必要，爰依民事訴訟法
    第八十一條第二款規定，命勝訴之原告亦負擔一部分之訴訟費用，併此敘明。
六、訴訟費用負擔之依據：民事訴訟法第八十一條第二款、第七十八條、第八十五條
    第一項但書。
中      華      民      國    九十      年      九      月     十八     日
                                臺灣臺南地方法院民事第一庭
~B法      官  鄭  彩  鳳
右為正本係照原本作成
如對本判決上訴，須於判決送達後廿日內向本院提出上訴狀
中      華      民      國    九十      年      九      月      十八    日
~B法院書記官  陳  靜  娟


司法院資訊處製作；財團法人民間司法改革基金會備份。
